最高法院刑事判決　　　　　　　九十六年度台上字第三二二號
上　訴　人　甲○○
　　　　　　乙○○
上列上訴人等因業務侵占案件，不服台灣高等法院高雄分院中華
民國九十四年八月十七日第二審更審判決（九十三年度金上重更
(一)字第四號，起訴案號：台灣高雄地方法院檢察署九十年度偵字
第二一六號、第二四九號、第六八二號、第一０九七號、第一０
九八號、第六四四六號），提起上訴，本院判決如下：
    主  文
原判決關於甲○○部分撤銷，發回台灣高等法院高雄分院。
乙○○之上訴駁回。
    理  由
一發回部分
本件原判決認定(一)、立大農畜興業股份有限公司（設於高雄縣路
竹鄉○○路二百三十七號，下稱立大公司）係公開發行股票之上
市公司，上訴人乙○○與上訴人甲○○係兄弟關係，甲○○自民
國八十二年六月間起至八十八年六月下旬止，擔任立大公司之總
經理；自八十八年六月二十三日起至八十八年九月七日止，擔任
該公司之董事長；乙○○自八十八年九月八日起至九十年五月間
止，擔任該公司之董事長，二人均係受立大公司委任，對外代表
全體股東負責經營執行立大公司營業項目，對內負責綜理立大公
司食品、飼料、管理、會計、財務等各部門事宜，為從事業務之
人，同時亦為商業會計法所稱之商業負責人。詎甲○○竟與當時
之財務主管王逢昌（已死亡）共同意圖為自己不法之所有，並基
於概括之犯意，在其擔任立大公司總經理期間，於八十七年十二
月一日及三日，未經董事會或股東會之授權，擅自指示所屬不知
情之財務部課長王溫柔自立大公司在原判決附表１編號２所示帳
戶內，先後提領如原判決附表２所示之現金新台幣（下同）四千
九百萬元，作為股票交割款花用，侵占立大公司之財物。嗣甲○
○又承上開業務上侵占之犯意，與乙○○、王汝添（已死亡，另
為不受理之判決，自五十八年七月起至八十八年六月二十二日止
，擔任立大公司董事長）等人於各自擔任董事長職務期間內，共
同意圖為自己不法之所有，並基於概括之犯意聯絡與行為分擔，
自八十八年五月七日起至同年八月二十七日止（公訴人誤載自同
年五月六日起迄於同年十一月三十日止），未獲董事會或股東會
授權下，由王汝添、甲○○擅自使用立大公司之公司印章及負責
人印章，蓋用於該公司支票及取款條後，由甲○○指示不知情之
立大公司財務部副理王溫柔，自原判決附表１所示立大公司在金
融機關所開設之帳戶內，提領款項或簽發支票，再依甲○○之指
示，將所提領之款項以電匯、轉帳等方式，匯入甲○○指定如原
判決附表３所示之乙○○等人及證券商等帳戶內，侵占立大公司
如原判決附表３所示資金共計四億二千八百零五萬六千六百九十
二元（檢察官認定之金額誤為四億四千七百四十萬七千零十八元
），得手後，該等款項用以支付王汝添、甲○○、乙○○因個人
借貸所積欠之銀行貸款本息；補繳王汝添、甲○○、乙○○及王
氏家族其他成員為立大公司股票增資溢價，而以個人持有之該公
司股票質押貸款後，因該公司股價下跌所產生之差額損失暨王汝
添、甲○○、乙○○在證券集中交易市場以融資買入立大公司股
票，因操作不慎所產生之差額損失。復指示王溫柔將上開侵占款
項之各相關行庫取款憑條、轉帳傳票、電匯水單等單據，彙整登
載製作為立大公司之會計憑證即支出傳票，並在該傳票之「會計
科目」、「明細科目專案名稱」、「摘要」等欄內登載為：「預
付土地款」、「設備」、「三爺埤食品部污水用地定金」、「立
泰污水用地定金」、「關廟養豬場定金」等項目，交由不知情之
立大公司會計課課長鄭竹惠據以登載在其業務上所製作立大公司
「科目明細專案別總分類帳冊」上。王汝添、甲○○、乙○○等
人恐上揭挪用立大公司款項之事曝光，未經股東會決議及鑑價，
囑由不知情之立大公司副總經理潘忠直（已退休）製作立大公司
與王汝添、乙○○及王李金葉等人就如原判決附表４所示農業用
地為買賣之契約書以資彌縫，立大公司因當時之土地法之限制不
能取得農業用地，迄今均無法取得土地所有權，損害立大公司之
權益。(二)、甲○○自八十七年十月三十一日起至八十九年九月二
十八日止，於先後擔任立大公司董事、董事長、顧問等職務期間
，明知原判決附表５所示裕統飼料客戶，係立大公司經銷商或直
售客戶，於批購及銷售立大公司各類農、漁、畜飼料及食品加工
產製品時，得以繳納現金、簽發支票、電匯等三種方式支付貨款
予立大公司所屬食品部、飼料部下轄之業務部或立大公司財務部
，據以製作客戶繳款（沖款）通知單銷帳。詎甲○○意圖為自己
不法之所有，基於概括之犯意，自八十八年七月二十日起至八十
九年九月二十八日止，因週轉資金之需要，除與王逢昌共同基於
侵占立大公司玉米之犯意聯絡外，要求承辦人員將公司購入進口
之玉米交渠等運用，並要求承辦業務人員將所收取貨款交其使用
，而連續侵占貨款計二億九千八百七十萬四千零三十六元（檢察
官認定之金額為三億零八百五十三萬六千二百六十二元），其方
式為將公司所進口之玉米私自轉售（其中玉米部分是自八十八年
六月下旬至九月七日擔任董事長任期內），再虛偽製作如原判決
附表５所示玉米客戶訂購產品之不實發貨單、發票做會計憑證，
將之列為應收帳款，將玉米予以侵占；或將芳益企業公司、長成
食品行等如原判決附表５之１、２所示部分之食品客戶、飼料客
戶所繳交之現金、支票或匯款，轉為己用，計由甲○○侵占如原
判決附表５之１、２公司金額共計二億八千三百三十三萬九千二
百二十五元（184,015,979＋99,323,246＝283,339,225元，原審
法院前審判決就原判決附表５之２部分漏列四十筆，共計三千八
百零八萬三千九百五十一元）；復與業務部人員曾王素琴、孫王
素珠（另案經原審法院前審判處罪刑並宣告緩刑確定）共同基於
侵占之概括犯意，自八十九年四月七日起至八月間止，由曾王素
琴、孫王素珠將所經手收取之如原判決附表５之３所示巫東和等
立大公司客戶之應收貨款共計一千五百三十六萬四千八百十一元
（檢察官認定之金額為二千五百十九萬七千零三十七元），未依
公司作帳程序銷帳，連續逕交由甲○○個人私用多次，足以生損
害於立大公司，總計侵占之金額為二億九千八百七十萬四千零三
十六元（283,339,225元＋15,364,811元＝298,704,036元）。(三)
、晉業投資股份有限公司（設於高雄縣路竹鄉○○村○○路一百
七十號、下稱晉業公司），係立大公司所轉投資之公司。甲○○
自八十七年十二月三十一日起至八十八年四月十五日止，擔任該
公司董事，任職期間，竟意圖為自己不法之所有，基於概括之犯
意，利用職務上所持有晉業公司銀行存摺及印鑑之便，將原判決
附表６晉業公司在中國農民銀行高雄分行所申設第000000
00000帳號帳戶內之款項，分次提領，再轉存入同行甲○○
個人所申設第00000000000號帳戶內，金額共計五千
一百萬元，得款後悉數供己花用及做股票護盤。(四)、乙○○、甲
○○與王汝添明知如原判決附表７所示黃煌麟、陳雙富、裕豐行
、林長青、蘇有育等八十人次之客戶經銷商及個人養殖戶，係立
大公司各類農、漁、畜飼料經銷商或直接向該公司購入前開飼料
自用之客戶，彼等經銷或購買立大公司飼料產品，依約應繳交保
證金予立大公司，以擔保付款。詎乙○○、甲○○與王汝添亦承
上揭共同意圖為自己不法所有之概括犯意，於任職期間，將向如
原判決附表７之１、２所示之黃煌麟等客戶收取繳納給立大公司
之保證金，要求客戶或匯入合作金庫路竹支庫王逢榮、王溫柔私
人帳戶，或交付予立大公司之外務人員，再轉交公司人員存入前
述王逢榮、王溫柔私人帳戶，而未繳進立大公司之帳戶，再由乙
○○簽發個人名義之借據交予前開客戶做為憑證，向客戶收得之
保證金，共計四千四百八十萬七千八百四十二元（檢察官認定之
金額誤為五千零六百六十萬二百五十三元），由乙○○、甲○○
與王汝添共同侵占入己使用，致生損害於立大公司。迨至八十九
年八月間，立大公司向上述經銷商及個人養殖戶請求給付貨款時
，遭客戶黃煌麟、林長青、蘇枝清、廖進發、陳再、顏啟仁、李
平長、王明正等人，以已繳納保證金為由主張抵銷售貨款。經立
大公司飼料部業務部經理石安貴及襄理陳隆輝等人進行清查，彙
整飼料部於此期間內所補製作之「繳款（沖款）通知單」及「發
貨通知單」後發現上情等情，並以甲○○所犯商業會計法第七十
一條第一款之罪與所犯刑法業務侵占罪，有方法、結果之牽連關
係，因而撤銷第一審關於甲○○部分之判決，改判依修正前刑法
牽連犯、連續犯規定，從一重論處甲○○共同連續意圖為自己不
法之所有，而侵占對於業務上所持有之物之罪刑，固非無見。
惟查：原判決事實認定上訴人甲○○，自八十八年六月二十三日
至同年九月七日，於擔任立大公司董事長任期內，將該公司進口
之玉米加以侵占，私自予以轉售，再虛偽製作如原判決附表５所
示之玉米客戶訂購產品之不實發貨單、發票作為會計憑證，將之
列為應收帳款一節；按原判決並無附表５，僅有附表５之１，５
之２，５之３。究竟甲○○虛偽製作玉米客戶訂購玉米產品之不
實發貨單、發票為何？其侵占立大公司進口之玉米為何一批進口
之玉米？其侵占之數量或價款為何？事實仍欠明確。原審未詳予
調查相關事證，於事實欄為明確之認定、記載，並於理由欄明
其依憑認定之證據，自有事實欠缺明確及理由不備之違誤。甲○
○上訴意旨執以指摘原判決關於甲○○部分不當，非無理由，應
認原判決關於甲○○部分，仍有撤銷發回更審之原因。原判決對
於甲○○不另為無罪諭知部分，基於審判不可分之原則，應併予
發回。
二、乙○○上訴駁回部分
按刑事訴訟法第三百七十七條規定，上訴於第三審法院，非以判
決違背法令為理由，不得為之。是提起第三審上訴，應以原判決
違背法令為理由，係屬法定要件。如果上訴理由書狀並未依據卷
內訴訟資料，具體指摘原判決不適用何種法則或如何適用不當，
或所指摘原判決違法情事，顯與法律規定得為第三審上訴理由之
違法情形，不相適合時，均應認其上訴為違背法律上之程式，予
以駁回。本件上訴人乙○○上訴意旨略稱：(一)原判決認定伊（乙
○○）與甲○○、王汝添共同連續侵占如原判決附表７之１、７
之２所示之立大公司客戶計八十名所繳納之保證金部分，有認定
事實未依證據、理由不備、證據上理由矛盾之違法。(二)伊前另犯
背信一案，經原審法院於九十四年九月二日以九十二年度上易字
第一三三一號判決判處罪刑確定在案，該背信案事實係伊與甲○
○等人，未經立大公司董事會或股東會授權，動用立大公司資金
，投入立大公司股市以挽救立大公司財務危機，因而觸犯背信罪
。本件伊被訴業務侵占等罪，與該案犯罪動機、手段相同，時間
亦接續，實為同一案件，應對本件伊被訴犯罪部分諭知免訴之判
決，始為合法，原審未諭知免訴判決，有不適用法則或適用不當
之違法。(三)本件參與審判之法官為審判長蕭權閔、受命法官李嘉
興、陪席法官陳明富。詎原判決正本竟記載陪席法官為陳吉雄，
陳吉雄法官顯係未參與審理，而參與判決；且此並非屬於誤寫、
誤算等類之顯然錯誤，係屬不得裁定更正之情形，原審竟予裁定
更正，而參與裁定更正之法官陳吉雄、林水城均未參與本件審理
，原判決有未經參與審理之法官參與判決之違法等語。
惟查原判決認定上訴人乙○○有原判決事實欄所載之犯行，並以
乙○○所犯違反商業會計法第七十一條第一款之罪（即商業負責
人以明知不實之事項而填製會計憑證之罪）與所犯刑法業務侵占
罪有方法、結果之牽連關係，依修正前刑法牽連犯規定，應從一
重之業務侵占罪處斷，因而撤銷第一審關於乙○○部分之不當科
刑判決，改判從一重論處乙○○共同連續意圖為自己不法之所有
，而侵占對於業務上所持有之物之罪刑。就論定乙○○為商業負
責人，以明知不實之事項而填載會計憑證犯行部分，亦即認定乙
○○與甲○○、王汝添（已死亡）於各自擔任立大公司董事長期
間，相互勾串，基於犯意聯絡及行為分擔，侵占挪用立大公司如
原判決附表３所示之錢款，為掩飾業務侵占犯行，再指示不知情
之立大公司財務部副理王溫柔，於立大公司會計憑證即支出傳票
之「會計科目」、「明細科目專案名稱」或「摘要」等欄位，虛
偽登載「預付土地款」、「設備」、「三爺埤食品部污水用地定
金」、「立泰污水用地定金」、「關廟養豬場定金」等不實事項
，再交由不知情之會計課長鄭竹惠，據以登載在業務上製作之帳
冊等情，已詳予明所依憑之證據及認定之理由。並說明：乙○
○於八十八年一月七日，擔任立大公司董事期間，與王汝添、甲
○○（分別擔任立大公司董事長、總經理）等人相互勾串，違背
應負之任務，共同意圖為自己不法之利益，未經提報立大公司董
事會核准，亦未經估價手續，推由王汝添代表立大公司，以每股
三十元之價格，購買王汝添、乙○○、王汝禎、王汝祥、王汝淮
等人所持有之泰興油脂工業股份有限公司之股票，總價一億一千
七百萬元，所得錢款用以購買立大公司股票，犯刑法背信罪，經
檢察官起訴，乙○○經第一審法院以九十年度易字第四七一四號
判決判處有期徒刑一年（嗣經原審法院於九十四年九月二日以九
十二年度上易字第一三三一號判決駁回乙○○之第二審上訴確定
在案），然乙○○所犯本件犯罪，與該背信罪，構成要件不同（
犯罪手法、態樣亦不相同），並無連續犯裁判上一罪關係，乙○
○於原審辯稱：二罪有連續犯關係，本件不能重複為科刑判決等
語，並非可採等理由甚詳。又按本件審判，審判長法官為蕭權閔
，受命法官為李嘉興、陪席法官為陳明富，有審判筆錄可稽。本
件判決原本記載審判長法官為蕭權閔，法官為陳明富、李嘉興，
有原審法院檢送本院之判決原本影印本可稽，足認並無未經參與
審理之法官參與判決之情事。惟因原判決正本誤將陪席法官「陳
明富」記載為「陳吉雄」，原審法院遂以判決正本有誤寫陪席法
官姓名之顯然錯誤為由，於九十四年十月二十一日以九十三年度
金上重更(一)字第四號裁定予以更正。因參與裁定更正之法官並不
以原參與審判之法官始能參與為該裁定，該更正裁定雖係由審判
長法官蕭權閔、法官陳吉雄、林水城參與為裁定，自亦無不合，
難於遽指原判決有未經參與審理之法官參與判決之違法情形。乙
○○就原判決關於違反商業會計法部分之上訴意旨，除就原判決
已論斷說明之事項，重複為上開爭執指摘外，就原判決論定乙○
○違反商業會計法實體裁判部分，究有何違背法令之處，並無其
他具體指摘，核與法律所規定得為第三審上訴理由之違法情形不
相適合，該部分上訴不合法律上之程式，應予駁回。又查刑法業
務侵占罪，依刑事訴訟法第三百七十六條第三款規定，係屬不得
上訴於第三審法院之案件，乙○○就原判決關於其違反商業會計
法部分之上訴，既經認為不合法，應從程序上予以駁回，則經原
判決認與違反商業會計法有牽連犯關係之業務侵占部分，亦無從
併為實體審理，該部分上訴亦應併認為不合法，予以駁回。
據上論結，應依刑事訴訟法第三百九十七條、第四百零一條、第
三百九十五條前段，判決如主文。
中　　華　　民　　國　九十六　年　　一　　月　 十八 　日
                      最高法院刑事第九庭
                          審判長法官  陳　正　庸
                                法官  賴　忠　星
                                法官  王　居　財
                                法官  林　開　任
                                法官  林　立　華
      本件正本證明與原本無異
                                      書  記  官
中　　華　　民　　國　九十六　年　　二　　月　  一　　日
                                                 z
